臺灣高等法院民事判決　九十年度上字第九六七號
　　　上　訴　人　　甲○○
　　　被上訴人　　　乙○○
右當事人間返還房屋事件，上訴人對於中華民國九十年六月十二日臺灣士林地方法院
九十年度訴字第一八號第一審判決提起上訴，本院判決如左：
    主　　文
上訴駁回。
第二審訴訟費用由上訴人負擔。
    事實及理由
一、上訴人主張：上訴人係門牌號碼臺北縣淡水鎮○○街○段一七七巷五二弄十五號
    一至五樓農舍（以下簡稱系爭房屋）之起造人，上訴人先父康根土贈與上訴人興
    建系爭房屋之資金，上訴人即因出資興建系爭房屋而取得所有權。上訴人嗣將系
    爭房屋之管理權併同收益所得委由康根土掌管，康根土即將系爭房屋出租於他人
    ，並以收取之租金清償臺北縣淡水第一信用合作社之貸款本息，由於農舍之出租
    、修繕、管理等事宜繁瑣，康根土再委任被上訴人二人協助依康根土之指示處理
    。至八十六年六月六日康根土過世後，康根土與上訴人間之委任關係消滅，然被
    上訴人二人仍占用系爭房屋並出租他人，致生損害於上訴人，爰依民法第七百六
    十七條之規定，訴請被上訴人將系爭房屋返還上訴人。上訴後並主張兩造均為康
    根土之子，民國七十四年左右，由於康根土一家生活貧困，在親友建議下，康根
    土決定以興建農舍名義建築學舍出租予學生收取租金，係以康根土名義之土地貸
    款作為興建農舍之資金，興建一棟農舍約需資金新臺幣（下同）一百二十五萬元
    。但因興建農舍之細節均由康根土處理，上訴人無法就贈與金錢之時間、次數、
    金額等詳細說明。並聲明：(一)原判決不利於上訴人部分廢棄。(二)該廢棄部分，被
    上訴人應將門牌號碼台北縣淡水鎮○○街○段一七七巷五二弄十五號一至五樓建
    物全部返還上訴人甲○○。
二、被上訴人則以：系爭房屋以上訴人為起造人，係礙於當時法令規定興建農舍每人
    限建一幢，僅為信託登記性質，康根土並無贈與之意。被上訴人二人本身為水泥
    工實際參與建興系爭房屋，任勞任怨未要求任何報酬，上訴人從未參與系爭房屋
    之興建，系爭房屋之貸款係以租金收入繳付，蓋一棟農舍約需二百萬元。縱康根
    土有將系爭房屋贈與上訴人之意，既未辦理所有權移轉登記，亦無書面契約，上
    訴人無從取得系爭房屋之所有權，是上訴人訴請被上訴人返還系爭房屋，並無理
    由等語置辯。並聲明駁回上訴人之上訴。
三、兩造不爭之事實：
    (一)上訴人主張兩造均為康根土之子，康根土於八十六年六月六日過世之事實，業
      據提出戶籍謄本一份為證，並為被上訴人所自認，堪信為真實。
    (二)系爭房屋並未辦理第一次所有權登記，其起造人為上訴人甲○○，現為被上訴
      人占有，出租予學生當學舍之事實，亦據上訴人提出臺北縣淡水鎮公所實施區
      域計畫地區自用農舍使用執照一份在卷為憑，且為被上訴人所不爭執，亦信屬
      實在。
四、兩造爭點之論述：
    上訴人主張系爭房屋為其所有，竟遭被上訴人無權占用，本於所有權請求被上訴
    人返還；被上訴人否認上訴人為所有權人。是首應審究者，上訴人是否為系爭房
    屋之所有權人？
  (一)按「當事人主張有利於己之事實者，就其事實有舉證之責任。」，民事訴訟法第
    二百七十七條定有明文。又民事訴訟如係由原告主張權利者，應先由原告負舉證
    之責，若原告先不能舉證，以證實自己主張之事實為真實，則被告就其抗辯事實
    即令不能舉證，或其所舉證尚有疪累，亦應駁回原告之請求（最高法院十七年上
    字第九一七號判例參照）。上訴人主張系爭農舍之資金係由康根土所支付，因此
    康根土所贈與上訴人者為金錢，而非房屋，康根土既以上訴人之名義為系爭農舍
    之起造人，可知康根土之原意係要讓上訴人以起造人之身分原始取得系爭房屋之
    所有權云云。按自己建築之房屋，與依法律行為而取得者有別，縱使不經登記，
    亦不在民法第七百五十八條所謂非經登記不生效力之列；不動產物權依法律行為
    而取得者，非經登記不生效力，如非依法律行為而取得者，雖不以登記為取得所
    有權之要件，但其取得所有權之原因必須有相當之證明，否則無從認為有所有權
    之存在（最高法院四十一年度臺上字第一０三九號判例、四十七年度臺上字第七
    ０五號判例參照）。查，建築執照、使用執照僅係行政機關管理都市建築之方法
    ，無從據此即認系爭房屋為上訴人出資興建之證據，自尚難認上訴人為系爭房屋
    之所有權人；況且系爭房屋自始未辦理所有權登記，亦未辦理所有權移轉登記，
    而無從發生所有權變動之效力，且該贈與依贈與時有效之修正前民法第四百零七
    條之規定，以非經登記不得移轉之財產為贈與者，在未為移轉登記前，該贈與不
    生效力。又，證人即兩造之叔父陳賜及陳萬益均證稱不知系爭房屋係何人出資等
    語（原審卷第四九頁）；至陳賜所謂「因為起造人是不同人，所以我認為康根土
    是要讓每兄弟各有一棟房子」，無非係其個人推斷之詞，不能作為有利於上訴人
    之證據。則上訴人以其為系爭房屋之起造人主張即為系爭房屋之所有權人，洵非
    可取。
  (二)次按「稱贈與者，謂當事人約定，一方以自己之財產無償給與他方，他方允受之
    契約。」民法第四百零六條定有明文。是贈與契約之成立，以當事人以自己之財
    產無償給與他方之意思表示，經他方允受為要件。上訴人主張康根土所贈與者係
    金錢而非房子（本院卷第十九頁），自應就康根土贈與金錢之明細舉證以實其說
    。惟上訴人既在準備書狀載以「至於  鈞院要上訴人就贈與之時間、次數、金額
    等詳列明細說明，由於興建農舍當時各項興建細節是由康根土所處理，上訴人並
    未參與，因此實無法依鈞院指示，一一說明之」（本卷九十頁背面），足證上訴
    人並未就贈與契約與康根土達成合意，蓋贈與之時間、金額均不清楚，意思表示
    無從達成一致。況依上訴人之準備書狀所載「民國七十四年左右，由於康根土一
    家生活貧困，在親友建議下，康根土決定以興建農舍名義建築學舍出租予學生收
    取租金，以改善家庭生活‧‧‧」（本院卷第九十頁），亦表明康根土興建農舍
    之目的係為改善家庭生活‧並非意在贈與上訴人金錢。至於上訴人以被上訴人曾
    將農舍之租金分成兩造及兩造之母親各一份共四份，欲證明系爭房屋為被上訴人
    所有乙節；與上訴人所謂康根土之男系繼承人一人一棟農舍計三棟、另一棟為康
    根土全體繼承人（包括兩造之母親康林秀英及七名子女）共有之主張亦不符，自
    非可採。
  (三)綜上，上訴人無法證明康根土贈與上訴人金錢之事實，其主張自難探信。上訴人
    未能證明因康根土贈與金錢，由上訴人出資興建而取得系爭房屋之所有權，從而
    其本於所有權請求被上訴人返還系爭房屋，即無理由。
五、綜上所述，上訴人之主張，為不足採，從而，上訴人本於民法第七百六十七條之
    規定，請求被上訴人返還系爭房屋予上訴人，為無理由，不應准許。原審為上訴
    人敗訴之判決，並無不合。上訴意旨指摘原判決不當，求予廢棄改判，為無理由
    ，應予駁回。
六、本件事証已臻明確，兩造其餘攻擊防禦方法及証據資料，核與本件判決結果不生
    影響，不予一一論述，併予敘明。
七、據上論結，本件上訴為無理由，依民事訴訟法第四百四十九條第一項、第七十八
    條，判決如主文。
中　　　華　　　民　　　國　　九十一　　年　　　三　　　月　　十三    　日
                                民事第九庭
                              　　　審判長法  官　吳  謙  仁
                              　　　　　　法  官　游  婷  麟
                              　　　　　　法  官　蘇  瑞  華
右正本係照原本作成。
如不服本判決，應於收受送達後二十日內向本院提出上訴書狀，其未表明上訴理由者
，應於提出上訴後二十日內向本院補提理由書狀（均須按他造當事人之人數附繕本）
上訴時應提出委任律師或具有律師資格之人之委任狀；委任有律師資格者，另應附具
律師及格證書及釋明委任人與受任人有民事訴訟法第四百六十六條之一第一項但書或
第二項（詳附註）所定關係之釋明文書影本。
中　　　華　　　民　　　國　　九十一　　年　　　三　　　月　　十五　　　日
　　　　　　　　　　　　　　　　　  　　　書記官  賴  以  真
附註：
民事訴訟法第四百六十六條之一（第一項、第二項）：
對於第二審判決上訴，上訴人應委任律師為訴訟代理人。但上訴人或其法定代理人具
有律師資格者，不在此限。
上訴人之配偶、三親等內之血親、二親等內之姻親，或上訴人為法人、中央或地方機
關時，其所屬專任人員具有律師資格並經法院認為適當者，亦得為第三審訴訟代理人
。
